臺灣高等法院民事判決
110年度上易字第363號
上  訴  人  林明輝  
訴訟代理人  黎銘律師  
複代理人    袁耀慶  
            黃珩陽  
被上訴人    陳文哲  
            陳柏謙  
            陳書涵  
上  一  人
訴訟代理人  林柏儀  
上列當事人間請求清償借款事件，上訴人對於中華民國110年1月
20日臺灣士林地方法院109年度訴字第1229號第一審判決提起上
訴，並為訴之追加，本院於111年1月11日言詞辯論終結，判決如
下：
    主  文
上訴及追加之訴均駁回。
第二審（含追加之訴）訴訟費用由上訴人負擔。
    事實及理由
一、上訴人主張：被上訴人陳文哲（下以姓名稱之）於民國（下
    同）95年7月10日向訴外人陳德耀借款，約定分次交付，利
    率按月息3%計算，並簽發面額合計新臺幣（下同）3億3763
    萬5000元之支票48紙【即本院卷㈠第165至167頁附表1(下稱
    附表1)編號1至48所示支票】、面額合計140萬5000元之本票
    8紙(即附表1編號49至56所示本票)作為擔保，迄今尚欠借款
    本金2188萬205元未清償。又被上訴人陳柏謙、陳書涵（下
    均以姓名稱之）為陳文哲之子女，其2人分別於94年7月25日
　　、97年12月3日向陳德耀借款，約定利率按月息2%計算，迄
    今各尚欠借款本金5255萬4268元、19萬5000元未清償。陳德
    耀業於109年3月25日將其對陳文哲之債權本息、對陳柏謙之
    債權其中5000萬元本息及對陳書涵之債權19萬5000元本息讓
    與伊，爰依消費借貸及債權讓與法律關係，一部請求陳文哲
    應給付伊20萬元本息、陳柏謙應給付伊100萬元本息、陳書
    涵應給付伊30萬元本息等語。原審判決上訴人敗訴，上訴人
    聲明不服，提起上訴後，於本院減縮請求陳書涵應給付19萬
    5000元本息，及對於被上訴人之利息請求均按年息5%計算(
　　見本院卷㈡第591頁)，合於民事訴訟法第446條第1項、第255
    條第1項第3款規定，應予准許，該減縮部分即脫離繫屬
　　，非本件裁判範圍，下不贅述。又上訴人於本院主張：倘認
    被上訴人與陳德耀間不存在消費借貸關係，陳德耀交付金錢
    予被上訴人係基於與陳文哲間之投資契約關係，則追加第一
    備位之訴，依投資契約及債權讓與法律關係，一部請求陳文
    哲應給付伊150萬元本息。倘認伊對陳柏謙、陳書涵之訴，
    及伊對陳文哲第一備位之訴均無理由，則追加第二備位之訴
　　，依消費借貸契約及債權讓與法律關係，請求陳文哲應再給
    付伊130萬元本息等語，陳文哲表示同意上訴人所為訴之追
    加(見本院卷㈡第684頁)，合於民事訴訟法第446條第1項本文
    規定，亦應予准許。先位上訴聲明：㈠原判決關於駁回上訴
    人後開第㈡項之部分廢棄；㈡陳文哲應給付上訴人20萬元
　　，陳柏謙應給付上訴人100萬元，陳書涵應給付上訴人19萬5
    000元，及均自起訴狀繕本送達之翌日起至清償日止，按年
    息5％計算之利息。第一備位之訴聲明：陳文哲應給付上訴人
    150萬元，及自民事補充上訴理由狀繕本送達翌日（即110年
    6月29日，本院卷㈠第471頁）起至清償日止，按年息5％計算
    之利息。第二備位之訴聲明：陳文哲應再給付上訴人130萬
    元，及自111年1月12日起至清償日止，按年息5％計算之利息
    。
二、被上訴人則以：
　(一)陳文哲辯稱：伊與陳德耀為多年朋友，陳德耀自94年間起
      與伊約定共同投資，由陳德耀將投資款匯入伊或伊子女陳
      柏謙、陳書涵之帳戶，伊再協助陳德耀轉交投資款予訴外
      人陳建霖用於操作股票買賣。伊於投資前將陳建霖選定之
      投資標的股票告知陳德耀，約定投資期間通常約35天至45
      天，若投資獲利，將返還投資款加計6%至9%不等之利潤，
      並由伊事先或事後交付票據予上訴人，抑或以轉帳、現金
      方式給付投資收益，陳德耀亦常與陳建霖在第一金證券股
      份有限公司光復分公司討論投資標的股票，及親自向陳建
      霖領取現金，若投資虧損，陳德耀應自行承擔。嗣因發生
      揚華及和旺崩盤事件，陳德耀投資血本無歸，竟要求伊負
      責，然投資有賺有賠，共同投資之利潤較高，風險自然也
      較大，陳德耀早已領取前期投資之獲利，後期投資失利非
      可歸責於伊。陳德耀係資深建築師，社會經歷極為豐富
　　　，若伊2人間金錢往來全部為消費借貸關係，何以長達14
      年均係借多還少，且在無充分擔保之情形下，陳德耀仍持
      續匯款予伊，累積金額高達數億元？實不符合常情。又附
      表1編號36至46、48所示12紙支票，均係伊應陳德耀要求
      所簽發，作為彌補陳德耀投資股票損失之憑證，雙方約定
      陳德耀繼續投資，於將來獲利超過3%時，由伊提供優於基
      本獲利（3%）之利潤（6%-9%）彌補陳德耀之投資損失，
      不能提示兌現，否則陳德耀豈有可能同意一再展延發票日
　　　，任令票據過期仍未提示，且繼續投資至106年間止？附
      表1編號49至56所示本票則係伊基於道義同意彌補陳德耀
      之投資損失，並非基於消費借貸或投資契約給付，其中編
      號51至55所示本票均已兌現，但陳德耀卻未將該等本票撕
      毀作廢。另上證1編號1至29所示客票，發票日自97年1月3
      1日起至102年11月30日止，期間長達6年，面額總計高達
      億元以上，均係陳建霖交予陳德耀之保證票，約定將來待
      陳建霖投資股票獲利後再分批補償，陳德耀亦陸續獲得補
      償，方未提示上開客票。另陳柏謙名下合作金庫商業銀行
      (下稱合作金庫銀行)○○分行第0000000000000號帳戶(下稱
      陳柏謙合作金庫銀行帳戶)、第一銀行○○分行第0000
　　　0000000號帳戶(下稱陳柏謙第一銀行帳戶)，及陳書涵名
      下第一銀行○○分行第00000000000號帳戶(下稱陳書涵第一
      銀行帳戶)均由伊使用，陳柏謙、陳書涵與陳德耀並不認
      識，其2人與陳德耀間金錢往來之存、取款或匯款單據
　　　，均係伊所為，陳德耀將投資款匯至伊指定之上開帳戶，
      均係基於與伊間之共同投資契約，陳柏謙、陳書涵與陳德
      耀間並無消費借貸關係存在等語。答辯聲明：上訴及追加
      之訴均駁回。
　(二)陳柏謙辯稱：伊不認識陳德耀，亦未曾與陳德耀成立消費
　　  借貸合意，或交付陳文哲簽發之支票作為借款之擔保。伊
      父親陳文哲因投資股票，分別於92年7月間、95年8月間起
      向伊借用名下合作金庫銀行帳戶及第一銀行帳戶迄今，伊
      將存摺、印鑑及提款卡交予陳文哲後，未曾使用或查看上
      開帳戶。伊於98年8月間起至101年10月間止至英國留學，
      期間伊名下第一銀行帳戶有多達2247筆摘要欄記載「憑卡
      提款」、「轉帳（至他人帳務）」或「證券交易」之交易
      紀錄，惟該帳戶並未申請電話語音服務，或具線上轉帳功
      能之網路銀行服務，上開帳戶顯非由伊使用，而係由陳文
      哲使用，伊與陳德耀間不存在消費借貸關係，陳德耀對伊
      並無借款債權可供讓與上訴人等語。答辯聲明：上訴駁回
　　　。
　(三)陳書涵辯稱：伊不認識陳德耀，亦未曾與陳德耀成立消費
　　  借貸合意，或交付陳文哲簽發之支票作為借款之擔保。伊
      父親陳文哲因投資股票，於97年1月間借用伊名下第一銀
      行帳戶迄今，伊將該帳戶存摺、印鑑及提款卡交予陳文哲
      後，未曾使用或查看上開銀行帳戶。陳德耀於97年12月3
      日依陳文哲指示匯款19萬5000元至上開帳戶，目的係與陳
      文哲共同投資，陳文哲已於97年12月底或98年1月初將投
      資所得給付陳德耀，伊與陳德耀間不存在消費借貸關係，
      陳德耀對伊並無借款債權可供讓與上訴人等語。答辯聲明
　　　：上訴駁回。
三、兩造不爭執之事項（見本院卷㈡第368、369、596頁）：
  (一)陳德耀與陳柏謙、陳文哲、陳書涵之資金往來明細依序如
      本院卷㈡第451至526頁附表12、13、本院卷㈡第169頁附表7
      所載(按：附表12、13、7為本院卷㈡第375至449頁附表11
      之一部分，下以附表編號稱之)，有陳德耀名下合作金庫
      銀行○○分行第0000000000000號帳戶(下稱陳德耀合作金庫
      銀行帳戶)存摺封面暨交易明細、第一銀行○○分行第00000
      000000號帳戶(下稱陳德耀第一銀行帳戶)存摺封面暨交易
      明細、陳德耀建築師事務所名下合作金庫銀行○○分行第00
      00000000000號帳戶(下稱陳德耀建築師事務所合作金庫銀
      行帳戶)存摺封面暨交易明細、國泰世華商業銀行(下稱國
      泰世華銀行)匯出匯款回條、合作金庫銀行匯款申請書代
      收入傳票、存款憑條、第一銀行匯款申請書回條及自動櫃
      員機交易明細單等影本可稽(見本院卷㈠第231至448頁、卷
      ㈡第209至326頁)。
　(二)陳文哲簽發如附表1編號1至48所示之支票及編號49至56所
      示之本票交予陳德耀，並背書轉讓如本院卷㈠第169至171
      頁上證1所載之客票予陳德耀，有支票、本票等影本可稽(
      見原審卷㈠第94至112頁、本院卷㈠第173至229頁)。
四、得心證之理由：
  (一)按稱消費借貸者，謂當事人一方移轉金錢或其他代替物之
      所有權於他方，而約定他方以種類、品質、數量相同之物
      返還之契約，民法第474條第1項定有明文。是以消費借貸
      ，除有金錢之交付外，尚須本於借貸之意思而為交付，方
      克成立，倘當事人主張與他方有消費借貸關係存在者，自
      應就該借貸意思互相表示合致及借款業已交付之事實，均
      負舉證之責任，其僅證明有金錢之交付，未能證明借貸意
      思表示合致者，不能認為有該借貸關係存在；支票為文義
      證券及無因證券，支票上權利係依支票文義而發生，與其
      基礎之原因關係各自獨立，支票上權利之行使，不以其原
      因關係存在為前提，尚難因執有支票，即得證明其所主張
      之原因關係為存在（最高法院90年度台上字第8號、98年
      度台上字第1045號判決意旨參照）。　　
　(二)關於陳柏謙、陳書涵部分：
　　⒈上訴人主張：陳德耀與陳柏謙於94年7月25日成立消費借貸
      契約，陸續借、還資金，約定利率為月息2％，清償期為1
      年，並交付陳文哲簽發之支票作為擔保，陳德耀陸續將借
      款本金5584萬7940元匯款交付陳柏謙，扣除陳柏謙已清償
      本金329萬3672元，尚欠本金5255萬4268元等語，固提出
      陳德耀於原審提出之陳報狀、附表12、陳德耀合作金庫銀
      行帳戶存摺封面暨交易明細、陳德耀第一銀行帳戶存摺封
      面暨交易明細、合作金庫銀行存款憑條、匯款申請書代收
      入傳票、第一銀行存款存根聯、自動櫃員機交易明細單等
      影本為證(見原審卷㈡第22頁、本院卷㈠第231至248頁、卷㈡
      第301至326頁)。惟查，上訴人就陳德耀與陳柏謙間何時
      成立消費借貸契約、借款金額若干及有無提供擔保品等節
      ，原主張：每筆匯款均為個別獨立之借款，匯款日即為消
      費借貸成立之日，陳柏謙有交付票據作為擔保等語(見本
      院卷㈡第333頁)，後改稱：陳德耀與陳柏謙於第1筆匯款日
      即94年7月25日成立消費借貸契約，約定借款總金額為558
      4萬7940元，分次交付，沒有提供擔保品等語(
　　　見本院卷㈡第592、593頁)，前後陳述不一致，已非無疑
　　　。又觀諸兩造不爭執之附表12所載，陳德耀係自94年7月2
      5日起至108年7月8日止，陸續匯款合計5584萬7940元至陳
      柏謙之帳戶，期間長達約14年，各筆匯款金額不同，每月
      匯款次數少則1筆，多則10餘筆(見本院卷㈡第451至460頁)
      ，並非分期規律交付，且陳德耀於94年7月25日起至96年7
      月13日期間，陸續匯款至陳柏謙合作金庫銀行帳戶共19筆
      ，金額合計2889萬8690元(177萬元+210萬8000元+130萬90
      00元+71萬元+22萬元+316萬8000元+167萬3490元+47萬700
      0元+205萬8000元+37萬8000元+367萬1200元+31萬2000元+
      51萬元+120萬元+178萬元+34萬元+205萬4000元+476萬元+
      40萬元)，陳柏謙合作金庫銀行帳戶僅於96年8月13日轉帳
      3萬元予陳德耀，核與上訴人主張約定清償期為1年、利息
      按月息2%計算乙節不合。又陳德耀於陳柏謙未清償舊債之
      情形下，竟繼續貸與陳柏謙高額鉅款，未曾要求陳柏謙提
      供實質擔保，實與消費借貸之交易常情不符
　　　。
　　⒉再依陳柏謙提出之入出國證明書(見原審卷㈠第286至288頁)
      與兩造不爭執之附表12資金往來明細互核以觀(見本院卷㈡
      第451至460頁) ，陳柏謙㈠於97年3月14日至97年5月15日
      出國期間，陳德耀於97年4月2日、4月9日依序匯款22萬元
      、39萬8000元至陳柏謙合作金庫銀行帳戶；㈡於99年1月22
      日至99年5月21日出國期間，陳德耀於99年4月1日、4月6
      日、4月12日依序匯款86萬4000元、63萬元、56萬元至陳
      柏謙第一銀行帳戶；㈢於99年9月7日至100年7月2日出國期
      間，陳德耀第一銀行帳戶於100年3月22日有陳柏謙存入42
      萬3472元之交易紀錄，摘要欄記載「轉帳」(見本院卷㈠第
      384頁)；㈣於100年8月26日至101年1月21日出國期間，陳
      德耀於10月13日、11月24日、12月8日依序匯款180萬元、
      176萬元、390萬元至陳柏謙第一銀行帳戶；㈤於102年5月1
      2日至102年6月16日出國期間，陳德耀合作金庫銀行帳戶
      於102年5月14日自陳柏謙第一銀行帳戶轉入3萬元，摘要
      欄記載「跨行轉入」，並以手寫註記「文哲還
　　　」(見本院卷㈠第348頁)；㈥於103年7月24日至103年8月2日
      出國期間，陳德耀第一銀行帳戶於103年7月29日自陳柏謙
      第一銀行帳戶轉入1萬1000元，摘要欄記載「憑卡轉帳
　　　」，並以手寫註記「文」(見本院卷㈠第416頁)；㈦於103年
      9月12日至103年10月14日出國期間，陳德耀第一銀行帳戶
      於103年9月20日、9月23日自陳柏謙第一銀行帳戶各轉入2
      萬元，摘要欄記載「憑卡轉帳」(見本院卷㈠第418頁
　　　)；㈧於105年3月6日至105年3月11日出國期間，陳德耀第
      一銀行帳戶於105年3月10日、3月11日自陳柏謙第一銀行
      帳戶各轉入1萬1000元、1萬元，摘要欄記載「跨行轉帳」
　　　、「憑卡轉帳」(見本院卷㈠第425頁)；㈨於105年12月6日
      至105年12月12日出國期間，陳德耀於105年12月12日匯款
      42萬5000元至陳柏謙第一銀行帳戶；㈩於106年12月18日至
      106年12月22日出國期間，陳德耀第一銀行帳戶於106年12
      月19日自陳柏謙第一銀行帳戶轉入3萬元，摘要欄記載「
      憑卡轉帳」(見本院卷㈠第428頁)，陳德耀復於106年12月2
      2日匯款12萬5000元至陳柏謙第一銀行帳戶；於107年7月
      1日至107年7月7日出國期間，陳德耀於108年7月5日匯款1
      1萬元至陳柏謙第一銀行帳戶，可知陳柏謙合作金庫帳戶
      及第一銀行帳戶於其出國期間，仍與陳德耀有多筆資金往
      來紀錄，轉出部分係以轉帳、跨行轉帳或憑卡轉帳方式為
      之，惟陳柏謙第一銀行帳戶之網路銀行服務僅有查詢功能
      ，並無線上轉帳功能(見原審卷㈠第414頁)，且跨行轉帳、
      憑卡轉帳須於國內使用金融卡操作自動櫃員機為之，加以
      陳德耀合作金庫帳戶、第一銀行帳戶存摺明細有以手寫註
      記「文哲還」或「文」字樣，顯然陳柏謙合作金庫帳戶及
      第一銀行帳戶於其出國期間與陳德耀間之金錢往來並非陳
      柏謙本人所為。參以陳柏謙辯稱：伊於98年8月至101年10
      月期間至英國留學等語(見本院卷㈡第670頁
　　　)，為上訴人所不否認，而依陳柏謙第一銀行帳戶交易明
      細所示 上開期間仍有高達數千筆摘要欄記載「憑卡提款
　　　」、「轉帳」、「證券交易」之交易紀錄(見原審卷㈠第29
      2至412頁)，及證人程麗娟到庭證稱：陳柏謙以前是伊的
      家教學生，伊曾於98年至100年間匯款至陳柏謙第一銀行
      帳戶，是委託陳文哲投資股票用的，陳文哲叫伊匯款至上
      開帳戶，伊與陳柏謙間沒有借貸關係等語(見本院卷㈠第57
      0、571頁)。此外，陳文哲陳明：伊向陳柏謙借用第一銀
      行及合作金庫銀行帳戶，陳德耀係依伊之指示匯款至上開
      帳戶等語，堪認陳柏謙辯稱：伊將上開帳戶借予陳文哲使
      用，上開資金往來係基於陳文哲與陳德耀間之約定，與伊
      無涉等語，應屬可採。上訴人徒以陳柏謙上開帳戶之資金
      往來情形，主張陳德耀與陳柏謙間存在消費借貸關係云云
      ，要無可採。至上訴人提出之中國國際商業銀行國內匯款
      申請書影本(見本院卷㈡第341頁)，匯款人為訴外人三鶴建
      設有限公司，上訴人復未提出任何證據證明該公司與陳柏
      謙、陳德耀三方間之關係，其執以主張係陳德耀交付予陳
      柏謙借款云云，亦不足憑採。
　　⒊上訴人主張：陳書涵於97年12月3日向陳德耀借款19萬5000
      元，約定利率為月息2%，清償期為1年，並交付陳文哲簽
      發之支票作為擔保，陳書涵於103年7月8日清償7萬2000元
      ，於103年7月24日清償12萬元，應先抵充按法定最高利率
      20％計算之利息，經抵充後，尚不足清償借款本金
　　　，本金尚欠19萬5000元等語，固提出合作金庫銀行匯款申
      請書代收入傳票、陳德耀於原審提出之陳報狀、附表7、
      陳德耀第一銀行帳戶存摺封面暨交易明細等影本為證(見
      原審卷㈠第146頁、卷㈡第22頁、本院卷㈠第416頁)。惟查，
      上訴人就陳德耀與陳書涵間借款餘額若干及有無提供擔保
      品等節，原主張：尚欠借款金額為31萬3931元，一部請求
      陳書涵給付30萬元本息，沒有擔保品等語(見原審卷㈠第本
      院卷㈡第333、591、593頁)，後改稱：尚欠借款本金19萬5
      000元，陳書涵提供陳文哲簽發之支票作為擔保等語(見本
      院卷㈡第642、643頁)，前後陳述不一致，復未能提出其所
      謂之擔保支票以資佐證，已難認可採。又依兩造不爭執之
      附表7、陳德耀第一銀行帳戶交易明細及本院調取陳書涵
      第一銀行帳戶交易明細互核以觀，陳德耀係於97年12月3
      日匯款19萬5000元予陳書涵，陳德耀第一銀行帳戶迄至10
      3年7月8日、7月24日始有自陳書涵第一銀行帳戶依序轉入
      7萬2000元、12萬元之交易紀錄(見本院卷㈠第416、637頁
      、卷㈡第169頁)，期間長達5、6年，此與上訴人主張約定
      清償期為1年，尚有未合，且陳德耀從未催告陳書涵還款
      ，亦未要求陳書涵提供任何擔保，實與消費借貸之交易常
      情不符。參以陳書涵辯稱：伊於98年間至英國留學等語(
      見本院卷㈡第664、666頁)，為上訴人所不否認
　　　，而依陳書涵第一銀行帳戶交易明細所示，該帳戶於98年
      間仍有數十筆交易紀錄(見本院卷㈠第623至625頁)，且自9
      7年12月1日起至103年7月31日止有高達數百筆摘要欄記載
      「憑卡轉帳」、「轉帳」、「證券交易」之交易紀錄，與
      陳柏謙第一銀行帳戶交易明細之使用情形大致相符。此外
      ，陳文哲陳明：伊向陳書涵借用第一銀行帳戶，陳德耀係
      依伊之指示匯款至上開帳戶等語，堪認陳書涵辯稱：伊於
      97年間起將第一銀行帳戶借予陳文哲投資股票使用，伊並
      未使用該帳戶等語(見本院卷㈡第664頁)，應屬可採。準此
      ，上訴人徒以陳書涵第一銀行帳戶之資金往來情形，主張
      陳德耀與陳書涵間存在消費借貸關係云云，殊非可採
　　　。
　　⒋至陳德耀於原審提出之陳報狀固記載：「我確實有借錢給
      他們父子女(指被上訴人)，且錢都匯給他們帳戶，他們也
      有開票給我，可是到現在都不還」(見原審卷㈡第22頁)，
      惟依民事訴訟法第313條之1規定：「證人以書狀為陳述者
      ，其具結應於結文內記載係據實陳述並無匿、飾、增、減
      ，如有虛偽陳述，願受偽證之處罰等語，並簽名」，準此
      以觀，法院採用證言，應命證人到場以言詞陳述所知事實
      ，或並須於訊問前，命其具結，始能就所為證言斟酌其能
      否採用，若證人僅提出書面並未經法院訊問者，自不得採
      為合法之憑證，本院乃依上訴人聲請，先後命陳德耀應於
      110年11月15日、110年12月2日準備程序到庭作證，然陳
      德耀經合法通知均未到場(見本院卷㈠第519、565、645頁
      、卷㈡第329頁)，上訴人復表明捨棄聲請傳訊陳德耀(
　　　見本院卷㈡第331頁)，則陳德耀於原審所為上開書面陳述
　　　，自不得採為證據。從而，陳德耀對陳柏謙、陳書涵並無
      借款債權可資讓與上訴人，上訴人先位之訴主張依消費借
      貸及債權讓與法律關係，一部請求陳柏謙給付100萬元本
      息，請求陳書涵給付19萬5000元本息云云，均屬無據。
　(三)關於陳文哲部分：　　
    ⒈上訴人主張：陳德耀於95年7月10日與陳文哲成立消費借貸
      關係，陸續借、還資金，約定利率為月息3％，陳文哲簽發
      如附表1所示支票、本票，及背書轉讓如上證1所示客票予
      陳德耀作為擔保，約定清償期如上開支票所載發票日
　　　，或上開本票所載到期日，借款本金累計5億1274萬3988
      元，陳文哲已清償4億9086萬3783元，尚欠本金2188萬205
      元。倘認陳文哲借用陳柏謙、陳書涵之帳戶向陳德耀借款
　　　，則借款日期為94年7月25日，借款本金合計5億6878萬69
      28元(5億1274萬3988元+5584萬7940元+19萬5000元)，尚
      欠本金7792萬3145元等語，固提出合作金庫銀行匯款申請
      書代收入傳票、支票、本票、通訊軟體LINE對話內容截圖
      、陳德耀與陳文哲間對話紀錄、陳德耀名下一銀證券股份
      有限公司光復分公司第538C0000000號證券帳戶(下稱陳德
      耀一銀證券帳戶)存摺封面暨交易明細、陳德耀合作金庫
      銀行帳戶存摺封面暨交易明細、陳德耀第一銀行帳戶存摺
      封面暨交易明細、陳德耀建築師事務所合作銀行帳戶存摺
      封面暨交易明細、自動櫃員機交易明細、借據、陳文哲與
      訴外人歐惠貞間資金往來之本票、支票、陳文哲與訴外人
      張金輝間資金往來之中國國際商業銀行國內匯款申請書
　　　、兆豐國際商業銀行新台幣存摺類存款存款憑條副本聯、
      臺灣中小企業銀行匯款申請書、支票暨退票理由單等影本
      為證(見原審卷㈠第64至116、212至268頁、本院卷㈠第173
      至448、587至604頁、卷㈡第209至299、341至355頁)
　　　。惟查，上訴人就陳德耀與陳文哲間何時成立消費借貸契
      約、約定借款金額若干等節，原主張：每筆匯款均為個別
      獨立之借款，匯款日即消費借貸成立之日，陳文哲交付支
      票或本票作為擔保，本金加上利息為票面金額，清償日如
      發票日等語(見本院卷㈡第332頁)，後改稱：陳德耀與陳文
      哲於第1筆匯款日即95年7月10日成立消費借貸契約，約定
      分次交付，借款總金額就是匯款總金額，即5億1274萬398
      8元等語(見本院卷㈡第592、641頁)，前後陳述不一致
　　　，已非無疑。又觀諸兩造不爭執之附表13所載，陳德耀係
      自95年7月10日起至102年10月29日止，陸續匯款合計5億1
      274萬3988元予陳文哲，期間長達7年餘，各筆匯款金額不
      同，每月匯款次數少則1筆，多則10餘筆(見本院卷㈡第461
      至526頁)，並非規律分期交付，且依其中95年7月10日至8
      月4日期間，陳德耀㈠於95年7月10日、7月11日分別轉帳11
      0萬元、80萬元予陳文哲後，於95年7月12日、7月17日依
      序兌領陳文哲簽發之支票票款203萬2000元、231萬6000元
      ；㈡於95年7月18日、7月21日分別轉帳495萬元、44萬元予
      陳文哲後，於95年7月24日兌領陳文哲簽發之支票票款440
      萬元；㈢於95年7月25日轉帳434萬6000元予陳文哲後，於9
      5年7月27日兌領陳文哲簽發之支票票款356萬8000元；㈣於
      95年7月28日、7月31日、8月3日依序轉帳266萬6000元、1
      5萬元、74萬元予陳文哲後，於95年8月4日兌領陳文哲簽
      發之支票票款235萬4000元(見本院卷㈡第461頁)，及陳德
      耀其餘各次匯款金額，與其於匯款後提示兌領陳文哲簽發
      之支票票款，完全無法勾勒出票面金額係按本金加上月息
      3％計算利息而來。又陳德耀於兌領之票款金額少於已匯款
      金額之情形下，仍持續匯款予陳文哲直至102年10月29日
      止，其間並無證據顯示陳德耀曾催告陳文哲清償前欠、出
      具債權證明文件，或提供實質擔保，實與消費借貸之交易
      常情不符。
　　⒉依證人程麗娟證稱：伊於98年間起委託陳文哲投資股票，
      最後投資時間是在103年或104年間，陳文哲會告知伊股票
      名稱、投資期間及獲利，投資期間30至60天，獲利有高有
      低，平均4%至6%，並交付支票作為憑據，100年12月之前
      的發票人是陳文哲，之後是交付客票。伊與陳文哲講好投
      資金額加利潤，大部分是伊先匯款至陳文哲指定的陳柏謙
      名下帳戶，陳文哲再交付支票予伊。伊沒有跟陳文哲結算
      盈虧，投資有盈虧，賠錢就認了，陳文哲說陳建霖有賠他
　　　，他就補償一些給伊，陳文哲投資結算的方式，有時給支
      票，有時給現金。陳文哲於103年間告知伊實際操作買賣
      股票的是陳建霖，伊有看過陳建霖，當時是陳建霖與陳文
      哲見面，伊剛好在場。陳文哲當時在義美集團的TAIWAN N
      EWS擔任主管，認識的人多，在股票市場涉獵也很多，且
      與伊是30幾年的朋友，伊信得過他，才敢委託他投資。陳
      文哲邀了好幾個朋友一起投資，比較常聽到的是歐惠貞、
      陳德耀，陳文哲提到這兩位投資某某股票等語(見本院卷㈠
      第570至576頁)，並提出其名下第一銀行○○分行第00
　　　000000000號帳戶存摺封面暨交易明細影本為證，其上顯
      示有多筆存入交易摘要欄記載「陳文哲」或「陳柏謙」
　　　，亦有多筆轉出交易摘要欄記載「陳柏謙」(見本院卷㈡第
      569至587頁)，可知陳文哲前因擔任媒體主管，人脈較廣
      ，涉獵股票交易市場，乃邀集眾多投資人出資，透過集中
      資金之方式增加獲利，程麗娟、陳德耀交付資金予陳文哲
      作為集資買賣股票之用，其2人分別與陳文哲討論投資標
      的、投資期間及投資獲利時可分得之利潤，待談妥後，再
      匯款予陳文哲，陳文哲再交由陳建霖操作買賣股票事宜，
      陳文哲並簽發支票作為投資憑證，於投資獲利時，以現金
      或支票給付投資收益及返還投資款，於投資失利時，投資
      人自負虧損，陳文哲並未保證投資獲利，故上訴人主張：
      陳德耀自95年7月10日起至102年10月29日止，陸續給付如
      附表13所示匯款共5億1274萬3988予陳文哲，係基於消費
      借貸契約云云，為不可採。
　　⒊觀諸陳德耀與陳文哲於106年12月14日至109年6月12日之通
      訊軟體LINE對話紀錄，⑴106年12月14日：「陳德耀：11月
      30日應給的10萬明天還。陳文哲(即Wen Che Chen)：明天
      決定」；⑵106年12月28日「陳德耀：答應陳小姐10萬請速
      匯」；⑶107年1月5日：「陳德耀：利息如何給付
　　　，我已無力撐了」；⑷107年1月15日：「陳德耀：幾點聯
      絡？陳文哲：10：30。陳德耀：OK」、「陳文哲：台X，2
      0.5....22.5(元月15日....2月8日)。幾張無所謂，請先
      確定，2點錢匯入」；⑸107年2月8日：「陳德耀：已答應
      給借款建築師8.5萬票請速聯絡」；⑹107年2月9日：「(
　　　8：18)陳德耀：幾點碰面？早上要請先匯回20萬....。(
　　　11：39)已超過11：00，請速聯絡。....(12：51)請你跟
      我講幾點可匯回，以便告知我朋友。(12：52)陳文哲：三
      點前匯入」、「(15：02)陳德耀：請他們盡快匯，借主在
      等。陳文哲：好的。....(15：43)會計又轉去原來的兆豐
　　　，只好等下週一再轉給你，補你朋友2天利息。(15：51)
      補三天。(15：55)補2千給他」；⑺107年3月8日：「陳德
      耀：11點一定給現....請速聯絡。陳文哲：目前，除了跳
      到黃河，說什麼你也不相信。陳德耀：還是不給！陳文哲
　　　：還沒喬好。....陳德耀：請退回600萬投資救急」、「
　　　陳德耀：有借有還。陳文哲：我知道」；⑻107年3月16日
　　　：「陳文哲：先匯20萬給張董(即張金輝，下同)，下週一
      再給30萬，外加差價。現在正督促匯給你20萬，其餘下週
      一給現金20萬及支票。陳德耀：至少要匯50萬給我。....
　　　到期還錢基本誠信原則」；⑼107年3月29日：「陳德耀：
      要延票利息必須先給」；⑽107年4月13日：「陳德耀：是
      否又藉口不還？陳文哲：又要求延至下週一，我也急得快
      昏倒，對你又無法交代，只能請你給我再延到下週一....
　　　」；⑾107年4月17日：「陳德耀：全部跳票。張董氣得大
      罵，會找人處理欠他全部的錢」、「陳文哲：你先去辦事
　　　，我三點前拿不到....」；⑿107年5月2日：「陳德耀：為
      何給我的票全部都是拒絕往來戶？陳文哲：一言難盡，10
      日前，我會先解決65萬，其後再換票」；⒀107年5月16日
      ：「陳德耀：先匯65萬再約時間碰面。....65萬為80萬之
      部分，昨天軋票是126萬一年之利息....你親口答應優先
      處理65萬，其餘延票以每月3%利息支付，為何又食言？陳
      文哲：沒誠意還會陸續還錢，早就宣布破產了。今天又匯
      11萬給張董」；⒁107年5月20日：「陳德耀：要延票請必
      須先給付利息....另請一併處理最近之跳票及拒絕往來票
      」；⒂107年11月14日：「陳德耀：第1、2、3次票額已給
      你，請你依你的算法先核究應本金為多少合理....第4次1
      07年跳票1109萬及你堂哥票227萬，合計1336萬，請你務
      必定出償還時間表。陳文哲：107年是今年，根本沒有做
      。去年也不可能這麼多，你可去查匯款金額，以及軋票領
      了多少錢」；⒃107年12月26日：「陳德耀：因你一再欺騙
      不給錢，大家才逼我軋票，如碰面是要我撤票，那是絕對
      不可能，如無法兌現，他們還會逼我。陳文哲：如不能拿
      票回補，那我只好選擇面對司法解決....明天如不能回補
      ，只好被拒往....」；⒄109年4月6日：「陳德耀：錢不還
      投資去向也不說明，當大家是傻瓜？陳文哲：中旬左右會
      給你交代」(見原審卷㈠第212至267頁)，依上開對話脈絡
      ，陳德耀表明其交付陳文哲之金錢來源有向他人籌措而來
      ，其以陳文哲交付之票據清償他人，屆期未兌現，陳德耀
      始一再催促陳文哲支付本金加計利息，且由對話內容提及
      「台X20.5....22.5(元月15日....2月8日) 」、「
　　　幾張無所謂，請先確定，2點匯入」、「請退回600萬投資
      救急」、「錢不還投資去向也不說明」，可佐證陳德耀於
      95年7月10日起至102年10月29日止，匯款原因確係委託陳
      文哲投資股票，並非借款予陳文哲。至於對話內容提及「
　　　借」、「欠」、「還錢」、「利息」、「到期」、「每月
      3%利息」等用語，陳文哲抗辯係股票買賣產生鉅額虧損後
　　　，其承諾補償陳德耀部分損失等語，此核諸前開證人程麗
      娟證稱：陳文哲說陳建霖有賠他，他就補償一些給伊等語
　　　，非不可信，尚無從推翻陳德耀與陳文哲間不存在消費借
      貸關係之事實。
　　⒋再就附表1所示支票、本票、上證1所示客票及附表13陳德
      耀與陳文哲間資金往來明細互核以觀，陳文哲簽發如附表
      1編號1至48所示支票之原發票日屆至，陳德耀並未提示，
      而係展延發票日自98年4月5日起至104年12月31日止；如
      附表1編號49、50所示本票到期日分別為101年12月5日、1
      02年4月24日，陳德耀屆期未提示請求付款；上證1編號1
      至29、35、36所示客票之發票日係自97年1月31日起至102
      年11月30日止，均未提示付款，衡以陳德耀與陳文哲間若
      係消費借貸關係，於陳文哲屆期未還款之情形下，陳德耀
      當及時行使權利，豈可能任由所持擔保票據罹於提示期間
      及請求權消滅時效期間，並繼續匯款予陳文哲。又依附表
      13所載，陳德耀自95年7月10日起至102年10月29日止陸續
      匯款予陳文哲，陳文哲則自95年7月12日起至108年8月22
      日止，陸續匯款予陳德耀，或由陳德耀將陳文哲簽發之支
      票提示兌現，參諸證人程麗娟前開證述之投資模式，足見
      陳文哲抗辯：伊於收受陳德耀之匯款後，交付前揭票據作
      為投資憑證，如投資有獲利，陳德耀始得提示付款，如無
      獲利，陳德耀不得提示等語，應堪信實。
　　⒌至上訴人提出之陳德耀一銀證券帳戶存摺封面暨交易明細
　　　影本(見原審卷㈠第442至461頁)，僅能證明陳德耀曾自行
      於集中市場買賣股票；陳文哲書立之借據、本票及支票等
      影本(見本院卷㈠第587至604頁)，僅能證明陳文哲於108年
      4月30日向歐惠貞借款365萬元；陳文哲與張金輝間資金往
      來之中國國際商業銀行國內匯款申請書、兆豐國際商業銀
      行新台幣存摺類存款存款憑條副本聯、臺灣中小企業銀行
      匯款申請書、支票暨退票理由單等影本(見本院卷㈡第342
      至355頁)，僅能證明陳文哲與張金輝有資金往來關係
　　　，均不足以證明陳德耀就如附表13所示之匯款與陳文哲成
      立消費借貸關係。從而，陳德耀對陳文哲並無借款債權可
      資讓與上訴人，上訴人先位之訴主張依消費借貸及債權讓
      與法律關係，一部請求陳文哲給付20萬元本息云云，洵屬
      無據。
　　⒍雖上訴人主張：倘認被上訴人與陳德耀間不存在消費借貸
      關係，陳德耀交付金錢予被上訴人係基於與陳文哲間之投
      資契約關係，則追加第一備位之訴，依投資契約及債權讓
      與法律關係，一部請求陳文哲給付150萬元云云。惟查，
      陳德耀就如附表13所示之匯款原因係為委託陳文哲投資，
      陳文哲於收受匯款後，交付自行簽發之支票、本票或背書
      轉讓客票作為投資憑證，約定於投資獲利時，陳德耀方得
      提示票據收取投資本金及利潤，陳文哲並未承諾保本。而
      依證人程麗娟證述，最後投資結果是虧損，則陳德耀依投
      資關係，請求陳文哲返還投資款150萬元，顯然無據，陳
      德耀自無投資款債權可資讓與上訴人，是上訴人於本院追
      加第一備位之訴，主張依投資契約及債權讓與法律關係，
      一部請求陳文哲給付150萬元本息云云，難認有據。
　　⒎上訴人主張：倘認伊對陳柏謙、陳書涵之訴，及伊對陳文
      哲第一備位之訴，均無理由，則追加第二備位之訴，依消
      費借貸契約及債權讓與法律關係，請求陳文哲再給付伊13
      0萬元本息云云。惟查，陳德耀係基於與陳文哲之關係
　　　，匯款至陳柏謙第一銀行帳戶、合作金庫銀行帳戶及陳書
      涵第一銀行帳戶，而陳德耀與陳文哲間金錢往來原因關係
      為投資契約，上訴人所提出之證據均不足以證明陳德耀與
      陳文哲間存在消費借貸契約，已如前述，則上訴人於本院
      追加第二備位之訴，依消費借貸及債權讓與法律關係，請
      求陳文哲再給付130萬元本息，自屬無據，不應准許。
五、綜上所述，上訴人在原審依消費借貸及債權讓與法律關係，
    一部請求陳文哲、陳柏謙、陳書涵應依序給付上訴人20萬元
    、100萬元、19萬5000元，及均自起訴狀繕本送達之翌日起
    至清償日止，按年息5%計算之利息部分，為無理由，不應准
    許。原審就此部分所為上訴人敗訴之判決，並無不合。上訴
    意旨指摘原判決不當，求予廢棄改判，為無理由，應駁回其
    上訴。又上訴人於本院追加第一備位之訴，依投資契約及債
    權讓與法律關係，請求陳文哲應給付上訴人150萬元，及自
    民事補充上訴理由狀繕本送達翌日起至清償日止，按年息5％
    計算之利息；追加第二備位之訴，依消費借貸及債權讓與法
    律關係，請求陳文哲應再給付上訴人130萬元，及自111年1
    月12日起至清償日止，按年息5％計算之利息，均無理由
　　，應併予駁回。
六、本件事證已臻明確，兩造其餘之攻擊或防禦方法及所用之證
    據，經本院斟酌後，認為均不足以影響本判決之結果，爰不
    逐一論列，附此敘明。
七、據上論結，本件上訴及追加之訴均無理由，依民事訴訟法第
    449條第1項、第78條，判決如主文。　
中　　華　　民　　國　　111 　年　　2 　　月　　25　　日
                  民事第二十一庭
                        審判長法  官  翁昭蓉
                              法  官  林哲賢
                              法  官  鍾素鳳
正本係照原本作成。
不得上訴。
中　　華　　民　　國　　111 　年　　2 　　月　　25　　日
　　　　　　　　　　　　　    書記官  林吟玲